【裁判字號】    94,上訴,2524
【裁判日期】    950509
【裁判案由】    殺人未遂
【裁判全文】
臺灣高等法院臺中分院刑事判決        94年度上訴字第2524號
上  訴  人  臺灣南投地方法院檢察署檢察官
被      告  乙○○
                    現於臺灣台中看守所
指定辯護人  本院公設辯護人  甲○○
上列上訴人因被告殺人未遂案件，不服臺灣南投地方法院94年度
訴字第419號中華民國94年11月10日第一審判決 （起訴案號：臺
灣南投地方法院檢察署94年度偵字第1868號），提起上訴，本院
判決如下：
    主  文
上訴駁回。
    事  實
一、乙○○罹患憂鬱症合併焦慮、恐慌症及妄想、幻聽等精神分
    裂症，對外界事務之知覺理會及判斷作用已較普通人之平均
    程度顯然減退，而處於精神耗弱之狀態，其係南投縣草屯鎮
    南埔里守望相助隊隊員 ，於民國94年5月26日晚間執行守望
    相助勤務時 ，先於翌日凌晨0時許喝下一杯藥酒及一杯蔘茸
    酒後，與同為該隊隊員之丁○○因細故發生口角，丁○○並
    掌摑乙○○，致乙○○心生不滿。於同日凌晨二時許下勤務
    回家睡覺，早上 7時許醒來後心情仍無法平復，遂萌生殺人
    之犯意，於同年5月27日上午， 先向其父佯稱出去買菸，並
    將其所有之開山刀一把藏於褲子內，於同日上午 9時許攜帶
    該開山刀前往南投縣草屯鎮○○路376-17號丁○○住處，因
    按門鈴無人回應，乙○○見丁○○住處前有一把鋤頭，遂持
    該鋤頭打破大門玻璃進入丁○○住處二樓臥室（毀損及侵入
    住宅部份均未據告訴），乙○○見床上有人睡覺，因用棉被
    蓋住頭部無法辨識為何人，乙○○遂將正在該處睡覺之戊○○誤認為丁○○，拿出預藏之開山刀，向戊○○砍殺，戊○○醒來後隨即以棉被抵擋乙○○之攻擊，乙○○仍持續揮刀
    砍向戊○○，致戊○○受有左鎖骨開放性骨折、左肩撕裂傷
    12公分、右手臂撕裂傷8公分、右下肢撕裂傷 11公分、左下
    肢撕裂傷6公分、右大腿撕裂傷6公分、右手撕裂傷6公分 、
    右大拇指開放性骨折、右第一、二指肌腱斷裂等傷害，戊○○趁隙下樓呼救，乙○○此時發現非丁○○時立即逃離現場
    而不遂。鄰居林寶川因聽見丁○○住處玻璃碎裂聲而外出查
    看，發現戊○○全身是血向外求救，乙○○隨後亦持開山刀
    向巷口逃跑，遂請鄰人報警，丁○○當時在其上開住處三樓
    臥房中睡覺，經林寶川告知其子戊○○遭人砍殺之情形，亦
    立即下樓查看，員警據報後於同日上午 9時30分許前往丁○○住處蒐證，丁○○告知員警係乙○○將戊○○砍殺，而認
    乙○○涉有重嫌，乙○○並於同日10時許，向南投縣政府警
    察局草屯分局中正派出所投案，並扣得開山刀1把。
二、案經戊○○之法定代理人丁○○訴由南投縣政府警察局草屯
    分局報告臺灣南投地方法院檢察署檢察官偵查起訴。
    理  由
一、訊據被告乙○○固不否認於案發當日凌晨與告訴人丁○○發
    生口角後，心生不滿，而於上揭時地持開山刀砍殺被害人戊○○之事實，惟辯稱：伊罹患憂鬱及恐慌症，案發當日凌晨
    因有飲酒，又遭告訴人掌摑刺激，致達於心神喪失之狀態下
    始下手砍傷被害人；又被害人係身體四肢受傷，可見伊為傷
    害犯意而非殺人犯意；且伊犯後即至中正派出所投案，應有
    自首之適用云云。經查：
（一）上開犯罪事實，業據被告迭於警詢時、偵查中及本院及原
      審法院審理中坦承不諱，核與被害人於警詢時指訴：94年
      5月27日9時許，在我家（南投縣草屯鎮○○路376-17號）
      二樓睡覺，聽到玻璃碎裂聲音後醒來，被告持開山刀闖入
      砍傷我身體四肢，我用棉被抵擋被告攻擊，並趁隙逃離現
      場等語（參偵卷第22、23頁）、告訴人於警詢時指訴：被
      告於案發時先以鋤頭破壞一樓大門後，衝上二樓手持開山
      刀砍殺熟睡中之被害人，導致四肢多處撕裂傷，我當時在
      家中三樓臥房中睡覺，事後經友人喊叫通知，我才知道被
      害人遭殺害；我與被告因27日凌晨執行社區守望巡邏勤務
      中，發生口角糾紛，致被告心生不滿等語 （參警卷94年5
      月27日調查筆錄），及目擊被害人、被告向屋外奔逃之林
      寶川於警詢時陳稱：案發當時我在草屯鎮○○路376-18號
      樓下客廳講電話，聽見外面有玻璃打破的聲音，隨後往外
      面查看，發現被害人受傷滿身是血向外求救，並喊：「有
      人要殺我」，被告從中正路376-17號屋內跑出來持開山刀
      向巷口外逃跑等語（參偵卷第26頁）相符，又上開被害人
      、告訴人、目擊證人於審判外之陳述，被告在審判程序中
      並不爭執，自得作為證據。而被害人因遭被告持刀砍殺，
      致受有左鎖骨開放性骨折、左肩撕裂傷12公分、右手臂撕
      裂傷8公分、右下肢撕裂傷11公分、左下肢撕裂傷6公分、
      右大腿撕裂傷6公分、右手撕裂傷6公分、右大拇指開放性
      骨折、右第1、2指肌腱斷裂等傷害，復有佑民綜合醫院診
      斷證明書在卷為憑（參偵卷第20頁），二者間有相當因果
      關係，被告持刀殺傷被害人之犯行甚為明確。
（二）被告雖辯稱：並無殺人犯意云云，然按刑法上殺人未遂罪
      與傷害罪之區別，應視加害人有無殺意以為斷。被害人所
      受傷害程度，固不能據為認定有無殺意之唯一標準，但加
      害人下手及經過情形如何，於審究犯意方面，仍不失為重
      要參考資料，最高法院20年台非字第104號判例、同院 92
      年度台上字第5590號判決參照。又刑法上殺人罪端視加害
      人有無殺意及下手加害時主觀上有無致被害人死亡之預見
      為斷，被害人受傷處所是否係致命部位，及傷痕之多寡，
      輕重如何，雖不能據為認定有無殺意或主觀上是否有死亡
      預見之絕對標準，但加害人下手情形如何，於審究犯意時
      ，仍足供認定加害人有無殺意之參考；又認定被告是否有
      殺人犯意，自應審酌當時情況，視其下手之輕重、加害之
      部位等，以為判斷之準據，同院91年度台上字第6657號、
      90年度台上字第1808號著有判決可參。經查：
  1.被告作案用之開山刀係十餘年前於某百貨行購買，案發當日
    騙其父親要出去買菸，將開山刀藏在褲子裡帶到告訴人家中
    等情，業據被告於偵查中及原審法院審理時坦承不諱（參偵
    卷第9頁、同院卷94年10月27日審判筆錄） ，告訴人亦於警
    詢時指訴遭被告闖入後，持開山刀砍傷等語（參偵卷第23頁
    ），該開山刀係被告預藏於身上攜往現場行兇等情，初可認
    定。
  2.次參以被告於警詢中供稱：「我按電鈴沒人開門，就從大門
    旁拿起鋤頭打破大門進入 2樓臥室，看見床上睡一個人即上
    前砍殺數十刀」 （參警卷94年5月27日調查筆錄）、於偵查
    中供稱 「…我去衝到2樓左邊的房間，我看到床上有腿，頭
    被棉被蓋住沒有看到，我就把刀子拿出來亂砍了十多刀」、
    「（你為何要砍十多刀？）因為對方在躲」 （參偵卷第9、
    10頁）、於原審審理中供稱「我到底砍多少刀我自己也不知
    道，警詢筆錄記載我供稱砍數十刀我沒有這樣講」（參94年
    10月27日警詢筆錄），衡之被告行兇之方式，及根據被告所
    坦承之手持開山刀，衝入案發現場一見有人即揮刀亂砍，而
    被害人因睡夢中遽遭被告攻擊，隨即以棉被抵擋等情（參偵
    卷第26頁），此與上開診斷證明書所載被害人之傷勢集中於
    四肢相符，被告雖辯稱均係砍殺被害人之手腳，僅係傷害之
    故意云云，惟被告既於審理中自承不知到底砍多少刀，且下
    手之時被害人亦為棉被所蓋，當無從辨識其身體部位，而且
    被害人之傷勢除四肢外，尚有左鎖骨及左肩，益證被告下手
    之時並未特別針對四肢，而係被害人以手腳抵擋被告砍殺時
    所致。
  3.再參以被害人所受傷勢為左鎖骨開放性骨折、左肩撕裂傷12
    公分、右手臂撕裂傷8公分、右下肢撕裂傷11公分、 左下肢
    撕裂傷6公分、右大腿撕裂傷6公分、右手撕裂傷 6公分、右
    大拇指開放性骨折、右第1、2指肌腱斷裂等傷害，傷痕多且
    深，可見被告下手之重，而被害人遭被告殺傷後，因四肢多
    處撕裂傷，送至開刀房縫合處理，失血過多轉加護病房治療
    ，有佑民綜合醫院94年5月27日診斷證明書1紙附於警卷可稽
    ，又被害人傷勢係於四肢、肩、頸多處刀傷合併骨折及血管
    斷裂，評估約失血1000CC，除失血較多之外，刀傷本身並無
    傷及重要器官，故只需控制四肢動脈出血，並無致死之虞，
    亦有該院94年9月20日（94） 佑院務字第0940001208號函在
    卷可佐，由上可知，被害人當時傷勢甚為嚴重，性命垂危，
    倘非及時送醫救治，控制四肢動脈出血，自足以發生死亡結
    果。
  4.綜上，被告所用兇器係預藏身上攜至現場，見有人即揮刀行
    兇，且扣案開山刀甚為鋒利，被告以之對於被害人猛砍十餘
    刀，當知會造成被害人死亡之結果，足徵其殺意至堅，而被
    害人亦因此受有足以致死之嚴重傷勢，性命垂危，並參以被
    告於聲請羈押時供稱：「（你砍那麼多刀，被害人是否有可
    能失血過多死掉？）我認為有可能」等語，足見被告確有置
    被害人於死之認知及決意。
（三）又按刑法上之心神喪失或精神耗弱，應依行為時精神障礙
      程度之強弱而定，如行為時之精神，對於外界事務全然缺
      乏知覺理會及判斷作用，而無自由決定意思之能力者，為
      心神喪失；如此項能力並非完全喪失，僅較普通人之平均
      程度顯然減退者，則為精神耗弱；是刑法上之心神喪失或
      精神耗弱與醫學上之精神分裂症並不盡然相同，是否已達
      刑法上之心神喪失或精神耗弱之程度，仍應以行為時之精
      神狀態判斷之。而行為人於行為時是否處於心神喪失或精
      神耗弱狀態，係屬事實問題，醫院事後就行為人精神狀態
      之鑑定固足為法院之參考，然此項事實之存否，審理事實
      之法院仍應依職權，就其案發當時之言行表徵、精神狀態
      予以調查審認，尚不能端憑醫院所為鑑定報告為唯一論據
      ，最高法院分別著有26年渝上字第237號判例、 94年度台
      上字第2686號判決可資參照。本件被告雖曾於88年間，經
      行政院衛生署草屯療養院（下稱草屯療養院）診斷為恐慌
      症，及於89年間，經賢德醫院診斷為憂鬱症合併焦慮，迄
      於案發前仍在持續治療中，分別有該院診斷書各 1紙及草
      屯療養院94年7月13日草寮精字第3693號函、賢德醫院 94
      年7月19日 94賢字第96號函在卷可稽。而案發後，經原審
      法院囑託草屯療養院就被告行為時之精神狀態予以鑑定，
      認為被告於88年先遭重大創傷，且合併相關症候群，但翌
      年呈現核心症狀為幻聽、妄想，且功能逐漸退化之精神分
      裂病症。近三、四年雖就醫及心理治療，但整體功能下降
      ，幻聽及妄想沒有完全緩解，造成其對現實判斷的障礙。
      而認案發當時，在酒精影響下，核心幻聽及妄想症狀作祟
      ，認知功能退化，因平素累積嫌隙下殺人未遂，其狀態已
      屬心神喪失，亦有該院 94年9月草寮精字第4934號函所附
      之精神鑑定報告書存卷可佐。惟被告於案發當日，尚以欺
      騙其父親要買煙之方式出門，並將開山刀藏於褲內不讓人
      發覺 （參偵卷第9頁、原審法院94年10月27日審判筆錄）
      ，顯見其內心係有計畫性行兇，而於下手行兇之前，至告
      訴人家時，亦知告訴人之汽、機車在屋外，乃判斷告訴人
      在家（參偵卷第10頁）；被告下手行兇之時，雖係不知揮
      刀亂砍多少刀，惟仍有明確之行兇對象即告訴人，當被害
      人奔逃下樓，被告亦能發現砍殺之對象錯誤，被告乃停手
      而逃離現場（參警卷被告調查筆錄及原審法院94年7月1日
      訊問筆錄），案發後回家，因頭部亦有受傷而至醫院就診
      （參警卷被告調查筆錄、偵卷第9頁、原審法院94年7月 1
      日訊問筆錄），被告於案發當日下午警詢及檢察官偵查時
      ，乃至於原審法院訊問時，對於案發經過均能詳細敘述，
      且於發現砍殺對象非告訴人，仍能立即停止砍殺之行為，
      可見被告行為時之精神狀態，對於外界事務非因無知覺理
      會及判斷能力，而全無自由決定意思之能力，而係因原即
      罹患恐慌症、憂鬱症合併焦慮，並有幻聽、妄想之精神分
      裂病症下，造成其對現實判斷障礙，認知功能退化，加以
      酒精影響，造成受告訴人刺激後，受幻聽及妄想作祟，始
      為本件犯行，故其案發時其知覺理會及判斷能力，並非完
      全喪失，僅因上述原因較普通人之平均程度顯然減退，應
      為精神耗弱。且本院將被告送請臺中榮民總醫院鑑定，亦
      認案發時，被告因原本的智能問題，其知覺理會及判斷作
      用較一般人為低，符合精神耗弱的定義，有該院精神鑑定
      報告書附於本院卷第五十四頁可稽，其鑑定較符合實情，
      顯較可採。另鑑定醫師蔡坤輝於原審法院審理時固結證稱
      ：本案我們是綜合酒精、口角、被告精神症狀，認為對方
      要對被告不利等各項因素，主要是認為被告行為當時的心
      智是被妄想所佔據，所以認定被告是處於心神喪失之狀態
      ；而酒精不利於被告做好對現實的區分，被告處於妄想的
      狀態下，若與妄想對象就會容易失控，而在妄想的狀態下
      ，是否能控制行為，要看症狀的強度、行為模式等，而被
      告因有明確的對象，所以如果離開現場之後，沒有妄想的
      對象及氣氛，應該可以很容易回復到原來的精神狀態等語
      ，而認被告於案發時係處於心神喪失，惟其亦結證稱：被
      告在案發時對外界的認識是沒問題，妄想不一定就是心神
      喪失，且認前揭最高法院判例心神喪失認定太過於嚴格，
      除非病人有生理上的身體變化才會達到認知及控制能力完
      全喪失，如果是心智上的變化，不太可能，對於特定的對
      象在極短的時間內有可能達到這種情況等語，亦認就法律
      定義之心神喪失，與精神醫學上之心神喪失不甚一致，而
      且對於特定之對象在極短的時間內係屬「有可能」，而非
      必然達到心神喪失之情況，且在精神醫學上，「是否有精
      神障礙」與對外界事物的知覺理會及判斷作用，及依其知
      覺理會及判斷作用來行動的程度之判定固係必要條件，然
      就法律上而言，仍另需就其案發當時之言行表徵、精神狀
      態予以調查審認，是認被告雖有精神疾病，然就本案之發
      生，被告能清楚詳細陳述、且於發現非欲行兇之告訴人隨
      即停手之狀況下，被告之行為顯僅受妄想之精神分裂病症
      所影響之精神耗弱，而非行為直接受妄想之精神分裂病症
      所控制之心神喪失。
（四）此外，並有開山刀1把扣案可證，及現場照片6張附於警卷
      可憑，本件事證明確，被告所辯無足憑採，被告殺人犯行
      足以認定。
（五）末按對於未發覺之罪自首而受裁判者，減輕其刑。但有特
      別規定者，依其規定，刑法第62條定有明文；又自首，係
      以犯人在犯罪未發覺前，向該管公務員自承犯罪，而受法
      律之裁判為要件。所謂未發覺，乃指犯罪事實未為有偵查
      犯罪職權之公務員發覺，或犯罪事實雖已發覺，而犯人為
      誰，尚不知者而言。最高法院 92年度台上字第487號、同
      院88年度台上字第5927號判決參照。經查：承辦本案之南
      投縣政府警察局草屯分局豐城派出所警員李志平於案發當
      日9時20分許至戊○○住所附近，9時30分許至案發現場，
      經告訴人告知被害人係遭被告殺害，隨後其到醫院，處理
      完畢要返所途中，接到所裡通報，稱被告去草屯分局中正
      派出所投案，當時約11時左右，而其九點多就經被害人之
      父告知而知悉係被告所為，且本案由其承辦，不必通報所
      裡，類似案件並不需要向長官通報，等案情調查清楚之後
      才做成報告給上級主管等語，業據李志平於原審法院審理
      時結證明確，是本案於案發當日 9時30分許，即為承辦本
      案、有偵查犯罪職權之員警李志平所知悉犯罪及犯罪嫌疑
      人，故被告供稱其於案發當日10時許即至草屯分局中正派
      出所投案 （參原審法院94年7月12日準備程序筆錄、94年
      10月27日審判筆錄），係遲於前述有偵查犯罪職權之公務
      員發覺之時間，而不符合前揭自首之要件。
二、被告雖已著手殺人行為之實施，惟因被害人及時逃離並送醫
    救治，致未生被害人死亡之結果，其犯罪尚屬未遂，核被告
    所為，係犯刑法第271條第2項、第1 項之殺人未遂罪。被告
    於密接之時間內，在同一地點，以開山刀接續砍向戊○○左
    鎖骨、左肩、四肢多刀，係基於同一殺人犯意下之接續行為
    ，僅侵害一個法益，只論以一罪。被告著手殺人行為之實施
    ，惟未生戊○○死亡之結果，其犯罪尚屬未遂，爰依刑法第
    26條前段之規定，按既遂犯之刑度減輕其刑，故死刑減為無
    期徒刑或十五年以下十二年以上有期徒刑，無期徒刑則減為
    七年以上有期徒刑，有期徒刑部分則減輕其刑至二分之一。
    另被告行為時已達於精神耗弱之程度，已如前述，爰依刑法
    第19條第2 項之規定遞減輕其刑，故無期徒刑減為七年以上
    有期徒刑，有期徒刑則遞減輕之。被告誤戊○○為丁○○，
    並予砍殺未遂，係客體錯誤，而按「刑法上關於客體錯誤，
    此種認識錯誤之事實與法定之事實，法律上非難價值相同，
    例如殺甲，卻誤認乙為甲而殺之，其生命法益相同，殺人之
    故意無異」，最高法院著有86年度台上字第3604號判決可資
    參照，是其客體錯誤並無礙及被告殺人未遂罪之成立，附此
    敘明。原審因依刑法第271條第2項、第1項、第26條前段 、
    第19條第2項、第38條第1項第2款， 審酌被告僅因細故即遽
    起殺意，且持開山刀逞兇，手段兇殘，危害社會治安甚鉅，
    然犯罪後尚能坦承犯行，犯後態度並非惡劣，且其無前科，
    素行尚佳，有高等法院被告前案紀錄表 1份在卷可稽，及被
    告之生活狀況、智識程度等一切情狀，量處有期徒刑三年。
    及以被告未曾住院強制治療，且是否須強制治療，需視行為
    標的結果而定，若加以藥物治療，及環境單純無刺激性，被
    告的病情即可以控制，有鑑定證人蔡坤輝結證在卷，且就目
    前獄政對於受刑人之處遇，亦著重其衛生保健，設有醫療專
    區，除有精神科門診外，並有精神科保護病房、精神科療養
    病房等設備，因認被告無於刑之執行完畢或赦免後，施以監
    護之必要。扣案之開山刀 1把為供犯罪所用之物，且屬被告
    所有，業據被告供明在卷，爰依刑法第38條第1項第2款之規
    定宣告沒收。認事用法並無違誤，公訴人即上訴人上訴意旨
    徒以原審未將被告送請專門醫師加以鑑定，即認被告係屬精
    神耗弱，有所失據，而指摘原審判決不當，求予撤銷，顯無
    理由，應予駁回。
據上論結，應依刑事訴訟法第三百六十八條，判決如主文。
本案經檢察官丙○○到庭執行職務。
中    華    民    國    95    年    5    月    9      日
            刑事第十一庭  審判長法  官  黃  梅  月
                                法  官  林  欽  章
                                法  官  黃  日  隆
上列正本證明與原本無異。
如不服本判決應於收受送達後十日內向本院提出上訴書狀，其未
敘述上訴之理由者並得於提起上訴後十日內向本院補提理由書（
均須按他造當事人之人數附繕本）。
                                書記官  陳  三  軫
中    華    民    國    95    年    5  月    10       日
                                                      Ｆ


司法院資訊處製作；財團法人民間司法改革基金會備份。
